【裁判字號】    95,家抗,52
【裁判日期】    950829
【裁判案由】    拋棄繼承權
【裁判全文】
臺灣高雄地方法院民事裁定              95年度家抗字第52號
抗 告 人
即聲明人  乙○○
          甲○○
上抗告人即聲明人因聲明拋棄被繼承人丙○○繼承權事件，對於
中華民國95年7 月17日本院95年度繼字第1106號第一審所為裁定
不服，提起抗告，本院管轄之第二審合議庭裁定如下：
  主  文
原裁定廢棄。
抗告人聲明拋棄被繼承人丙○○之繼承權准予備查。
聲明及抗告費用共計新台幣貳仟元由抗告人負擔。
    理    由
一、抗告意旨略以：(一)代位繼承之法律上性質，學說及各國立法
    例有代位權說及固有權說之不同見解，學界及實務雖多採「
    固有權說」，然二說均未否認代位繼承與一般繼承不同者，
    必須要有被代位者作其中間媒介，故代位者之應繼份仍須限
    於被代位者之「股份」。本件被繼承人丙○○於民國（下同
    ）88年1 月10日去世，抗告人之父葉明仁早於79年7 月9日
    死亡，並經抗告人於79年8 月24日向法院聲明拋棄對葉明仁
    之繼承權，經本院79年度繼字第819 號准予備查在案，是被
    繼承人丙○○之代位繼承之中間媒介（即葉明仁之繼承權）
    已經因抗告人拋棄對葉明仁之繼承權而不存在。(二)縱認抗告
    人應有代位繼承權，然抗告人於95年3 月8 日始接獲另案原
    告黃雄山、蘇榮慶、楊記建設有限公司對聲明人起訴之民事
    起訴狀，是抗告人於知悉得繼承之時起2 個月內以書面向法
    院拋棄繼承並無不符，爰提起抗告請求廢棄原裁定，請准備
    查本件拋棄繼承或發回原審法院更為裁定等語。
二、按民法第1138條所定第一順位之繼承人有於繼承開始前死亡
    或喪失繼承權者，由其直系血親卑親屬代位繼承其應繼份；
    繼承人拋棄其繼承權，應於知悉其得繼承之時起二個月內以
    書面向法院為之，並以書面通知因其拋棄而應為繼承之人，
    此分別為民法第1140條、第1174第1 項、第2 項前段所定明
    文。
三、經查：(一)(1)代位繼承係以自己固有之繼承權直接承繼祖之遺
    產，並非繼承父或母之權利，孫對於祖之遺產，有無代位繼
    承之資格，自應以祖之繼承開始為標準而決定之，故對父或
    母之遺產拋棄繼承，不能即謂對祖之遺產拋棄代位權（最高
    法院87年度台上字第1556號判決亦同此旨）；(2)本件抗告人
    乙○○、甲○○之父葉明仁係本件被繼承人丙○○之子，且
    葉明仁（於79年7 月9 日死亡）於丙○○被繼承開始（88年
    1 月10日死亡）前死亡，此分別有丙○○及葉明仁之除戶戶
    籍謄本在卷可稽（見原審卷第6 頁、第15頁），是乙○○、
    甲○○依前揭民法第1140條規定，就被繼承人丙○○之遺產
    有代位繼承權自明，抗告意旨主張其因拋棄其父葉明仁之繼
    承權而對其祖丙○○之遺產並無繼承權等語，與法不合，不
    足採信。(二)(1)民法第1174條第2 項規定，拋棄繼承之2 個月
    期間為自「知悉其得繼承」之時起算，並非謂繼承人知悉繼
    承開始之原因事實（即被繼承人之死亡）之發生時，而係指
    繼承人知悉繼承開始之原因事實，且因而覺知自己為法律上
    之繼承人之時，換言之，位居繼承順序之繼承人對被繼承人
    死亡之事實，於知悉其事之同時，如亦覺知其依法為繼承人
    ，則2 個月之期間，固由此時起算；雖已知悉被繼承人死亡
    其事，但由於對法律之不知或事實之誤認，尚未覺知其依法
    應為繼承人時，則該2 個月之期間，仍未開始起算，而應自
    其覺知應為繼承人時始行起算該2 個月期間。(2)本件被繼承
    人丙○○於88年1 月10日死亡時，抗告人固有參加丙○○之
    告別式，然抗告人與丙○○之其他繼承人並未向法院聲明限
    定繼承或拋棄繼承之事實，亦經證人即抗告人之叔葉耀文、
    葉萬天，證人即抗告人之母葉龔富美於原審證述屬實（見原
    審卷第31頁至第33頁），是證人證詞僅能證明抗告人知悉被
    繼承人死亡之事實，尚不能據以認定抗告人當時已覺知其依
    法為繼承人。(3)再參以卷附87年11月臺灣高等法院暨所屬法
    院87年度法律座談會民事類提案第13號係就與本件相同之拋
    棄繼承後之代位繼承問題所為座談，其中乙說係謂「按代位
    繼承權，乃繼承人代替被繼承人之地位而為繼承，亦即僅係
    承受被代位繼承權人之繼承權而已」，即係與抗告人前揭抗
    告意旨(一)相同意旨，固為研討結論所不採，然以適用法律之
    法官當時就此仍有疑問而提出研討，尚難認抗告人於88年1
    月10日知悉其祖丙○○死亡之事實時即能覺知其為繼承人地
    位，是聲明人主張因拋棄其父葉明仁繼承權而未覺知其就丙○○遺產之代位繼承權，堪予採信。(4)又抗告人主張其於95
    年3 月8 日收受另案95年度重訴字第84號起訴狀繕本時始覺
    知為繼承人，亦與卷內之送達證書影本（見本院95年度重訴
    字第84號卷第48、49頁）相符，準此，抗告人於95年5 月1
    日具狀聲明拋棄繼承，未逾2 個月之期限，尚非無據。(5)是
    本件抗告意旨指摘原裁定為不當，求予廢棄，為有理由，應
    由本院廢棄原裁定，並就本件聲明拋棄繼承為如主文第2 項
    所示之諭知。
四、據上論結，本件抗告為有理由，爰依非訟事件法第21條第1
    項前段、第23條、第46條，民事訴訟法第85條第1 項前段、
    第492 條，裁定如主文。
中    華    民    國    95    年    8     月    29    日
                  家事法庭  審判長法  官  郭慧珊
                                  法  官  程克琳
                                  法  官  楊智守
上為正本係照原本作成
如不服本裁定應於送達後10日內向本院提出再抗告狀，並繳納再
抗告費新台幣1,000 元。（依非訟事件法第45條第3 項：再抗告
僅得以其適用法規顯有錯誤為理由，並經原法院之許可者為限）
中    華    民    國    95    年    8     月    29    日
                                  書記官  李憶如


司法院資訊處製作；財團法人民間司法改革基金會備份。
